【裁判字號】    97,台上,3782
【裁判日期】    970814
【裁判案由】    違反水土保持法
【裁判全文】
最高法院刑事判決            九十七年度台上字第三七八二號
上  訴  人  甲○○
                    8號
上列上訴人因違反水土保持法案件，不服台灣高等法院花蓮分院
中華民國九十七年四月二十四日第二審更審判決（九十六年度上
更(一)字第六六號，起訴案號：台灣台東地方法院檢察署九十一年
度偵字第一一六七號），提起上訴，本院判決如下：
    主  文
原判決撤銷，發回台灣高等法院花蓮分院。
    理  由
本件原判決撤銷第一審判決，改判論處上訴人共同連續犯水土保
持法第三十三條第三項前段之違反水土保持規定致水土流失罪刑
（處有期徒刑一年，減為有期徒刑六月），固非無見。
惟查：（一）水土保持法第四條規定：「公、私有土地之經營或
使用，依本法應實施水土保持處理與維護者，該土地之經營人、
使用人或所有人，為本法所稱之水土保持義務人」，上開所稱土
地之經營人、使用人，雖未明定僅限合法之土地經營人、使用人
，然若對該土地並無合法之經營權或使用權，就該土地自無實施
水土保持處理與維護之義務，亦無從擬具水土保持計畫送請主管
機關核定，是上開規定之水土保持義務人，除土地所有人外，應
僅限合法之土地經營人、使用人而不及於非法經營使用土地之人
。從而水土保持義務人即有權使用山坡地之人，如為開發或經營
山坡地，違反該法第十二條至第十四條之規定，致生水土流失者
，應依該法第三十三條第三項前段規定處罰。如為無權使用山坡
地之人，卻在公有或私人山坡內未經同意擅自墾殖、占用或從事
同法第八條第一項第二款至第五款之開發、經營或使用，致生水
土流失者，則應依同法第三十二條第一項前段之規定處罰，二者
情形有別。此觀水土保持法第三十二條、第三十三條之規定自明
。原判決事實欄一之(一)記載上訴人受蕭雨順僱用及指示，雖先擬
具水土保持計畫，送請主管機關核定，明知該水土保持計畫書僅
准進行整坡工程，卻自民國八十九年二月十四日起，駕駛挖土機
，擅自在台東縣金峰鄉○○段第一○三地號之山坡地保育區林業
用地上大肆開挖整地施設平台階段，逕行改變地形地貌，並未經
所有人或使用權人同意，越界超挖毗鄰之同段第一○四、一○五
、一○六、一○二之二、一○二之三號等五筆國有山坡地，計擅
自開發、墾殖上開國有山坡地如原判決附圖一斜線部分所示，總
計非法開發、墾殖之面積合計高達九七九六平方公尺；由於上揭
非法開挖整地之行為，造成現場地形地貌之改變、土石鬆軟、多
處沖蝕之現象，已致生水土流失等情（見原判決第一頁倒數第三
行起至第二頁第十二行）。上開認定如果無誤，則就越界超挖之
同段第一○四、一○五、一○六、一○二之二、一○二之三號等
五筆國有山坡地部分，上訴人似非為該山坡地之合法經營人、使
用人。苟其未經同意擅自墾殖、占用或從事水土保持法第八條第
一項第二款至第五款之開發、經營或使用，致生水土流失者，應
屬是否依同法第三十二條第一項前段之規定處罰之問題，要與同
法第三十三條第三項前段之犯罪構成要件並不相符。原判決卻於
理由內謂上訴人上開犯行，均係犯同法第三十三第三項之罪云云
（見原判決第十一頁第十五行），未論述同法第三十二條第一項
部分，自有適用法則不當之違法。（二）有罪之判決書應記載犯
罪事實，且其認定之犯罪事實，必須符合犯罪構成要件之具體社
會事實，始足為適用法律之依據。水土保持法第三十三條第三項
前段之罪，以違反第十二條至第十四條規定之一，未先擬具水土
保持計畫，致生水土流失為構成要件。原判決事實雖記載，上訴
人於台東縣金峰鄉○○段第一○三地號之山坡地保育區林業用地
上大肆開挖整地施設平台階段，逕行改變地形地貌，……總計非
法開發、墾殖之面積合計高達九七九六平方公尺；由於上揭非法
開挖整地之行為，造成現場地形地貌之改變、土石鬆軟、多處沖
蝕之現象，已致生水土流失。另在同段第一○一之一、一○一之
一○、一○一之一一、一○二號土地上，傾倒合計約一百餘立方
公尺之土方，並僱用不知情之溫金生駕駛挖土機整地，開墾上開
土地上如原判決附圖二所示共二○二四平方公尺之土地，將原本
上開土地上之平緩斜坡改變為平台地形，擴大原有平台面積，並
使下方成為陡峭邊坡，致上開土地之地形、地貌有所改變，下方
邊坡並有土石崩落之水土流失現象等語（見原判決事實一之(一)、
一之(二)記載）。但上開行為，是否違反水土保持法第十二條至第
十四條規定之一？究竟違反第十二條至第十四條之何條項？事實
欄並未記載，理由內亦未說明。則上訴人之行為，究竟該當於何
條項之犯罪構成要件？即屬無從判斷，尚不足為適用法律之依據
。（三）除刑事訴訟法有特別規定外，已受請求之事項未予判決
，或未受請求之事項予以判決者，其判決當然為違背法令，同法
第三百七十九條第十二款定有明文。本件依起訴書記載，檢察官
起訴上訴人之犯行僅有原判決事實一之(二)部分，原判決對於事實
一之(一)部分之犯行，併予審判，卻未說明何以得併予審理之理由
，難謂無判決不備理由之違誤。以上或為上訴意旨指摘所及，或
為本院得依職權調查之事項，應認原判決仍有撤銷發回更審之原
因。又原判決事實一之(二)既認定，上訴人係委請不知情之溫漢明
、溫金生傾倒土方或開挖整地，該行為有無間接正犯之適用？未
予說明。案經發回，應併予注意及此。
據上論結，應依刑事訴訟法第三百九十七條、第四百零一條，判
決如主文。
中    華    民    國  九十七  年    八    月   十四   日
                      最高法院刑事第二庭
                          審判長法官  莊  登  照
                                法官  黃  一  鑫
                                法官  徐  昌  錦
                                法官  許  錦  印
                                法官  陳  世  雄
      本件正本證明與原本無異
                                      書  記  官
中    華    民    國  九十七  年    八    月   十九   日
                                                      Ｑ


司法院資訊處製作；財團法人民間司法改革基金會備份。
